臺灣桃園地方法院民事判決　九十二年度勞簡上字第一一號
　　上　訴　人　甲○○
　　被上訴人　　前衛室內設計工程有限公司
　　法定代理人　乙○○
右當事人間請求給付資遣費等事件，上訴人對於中華民國九十二年九月十八日本院桃
園簡易庭九十二年度桃簡字第一一九三號第一審判決提起上訴，本院於民國九十三年
三月四日言詞辯論終結，判決如左：
    主      文
上訴駁回。
第二審訴訟費用由上訴人負擔。
    事      實
壹、上訴人方面：
一、聲明：(一)原判決廢棄。(二)被上訴人應給付上訴人新台幣（下同）十四萬五千三百
    五十元，及自支付命令送達被上訴人翌日起至清償日止，按年息百分之五計算之
    利息。
二、陳述：除與原審判決書所載者相同茲予引用外，補稱：
  (一)上訴人自民國（下同）八十二年九月十七日起受僱被上訴人擔任會計及設計師助
    理工作，每月薪資二萬七千元，至八十九年八月被上訴人未經上訴人同意擅將上
    訴人工資調為一萬五千元，至九十一年二月再調降為一萬二千元，嗣至九十一年
    七月十九日遽以業務緊縮為由資遣上訴人，而依上訴人於八十九年八月以前六個
    月工資計算，上訴人平均工資應為二萬七千元，以上訴人工作年資八年十個月零
    二天計算，被上訴人應給付上訴人資遣費及三十日預告期間工資共計二十六萬七
    千七百五十元，加上九十一年七月份十九日工資七千六百元，扣除被上訴人已給
    付資遣費十三萬元，被上訴人尚應給付上訴人十四萬五千三百五十元，爰依兩造
    間勞動契約之法律關係，起訴如聲明。
  (二)原審判決雖認上訴人已同意調整工資為一萬二千元，故應以一萬二千元計算平均
    工資云云，惟工資固由勞資雙方議定之，但不得低於基本工資，勞動基準法第二
    十一條第一項定有明文，此為強制規定不容變更，本件被上訴人於八十九年八月
    至九十一年一月間將上訴人工資減為一萬五千元，自九十一年二月至七月十九日
    更減為每月一萬二千元，乃短少工資應否補發之問題，非上訴人同意變更勞動條
    件，即令上開工資調整為雙方議定，上訴人每月工資亦低於一萬五千八百四十元
    之基本工資限制，是原審認應依一萬二千元計算平均工資顯有違誤；至於上訴人
    工作時數改為每日四小時，乃因被上訴人訂單減少之故，此係可歸責於被上訴人
    之事由而非上訴人故意不提供勞務，不能以被上訴人之責任轉嫁由上訴人負擔減
    薪之損失。為免資方臨近資遣前任意調低勞工工資，以脫法規避資遣費之給付，
    自應以八十九年八月往前追溯六個月月薪作為平均工資計算基準，始為公允。
三、證據：援用原審之立證方法。
貳、被上訴人方面：
一、聲明：駁回上訴。
二、陳述：除與原審判決書所載者相同茲予引用外，補稱：上訴人自八十二年九月十
    七日起受僱被上訴人公司，工資由每月一萬五千元漸調整至二萬七千元，迄至八
    十九年間因景氣不佳，被上訴人公司業務量銳減、營收減少，經股東決議並與上
    訴人協商同意自八十九年八月起改為每天上班四小時，每週上班六天，工資則改
    為每月一萬五千元，至九十一年一月止共計一年六個月，上訴人均無異議，至九
    十一年二月間因公司業務愈益減少，經公司股東決議加強大陸業務發展，台灣業
    務因而更形萎縮，乃再與上訴人協商每天工作四小時，每週工作五天，工資調整
    為每月一萬二千元，上訴人亦無異議，足見薪資調整乃經兩造協商同意，且依勞
    動基準法施行細則第十三條規定，勞工工作時間每日少於八小時者，基本工資得
    按工作時間比例計算之，是被上訴人給付工資並未違反勞動基準法規定。至九十
    一年七月十九日因景氣更差，被上訴人公司業務幾乎停擺，被上訴人遂依法資遣
    上訴人，依上訴人年資八年十月又二天及離職前六個月平均工資每月一萬二千元
    計算資遣費及三十日預告期間工資，連同七月份薪資，被上訴人本應給付上訴人
    十二萬六千三百五十五元，但被上訴人因感念上訴人任職多年，故支付上訴人十
    三萬元整，綜此，被上訴人資遣上訴人並未違法，亦未積欠上訴人如其聲明所述
    之資遣費及預告期間工資。
三、證據：援用原審之立證方法。
    理      由
一、本件上訴人起訴主張：上訴人自八十二年九月十七日起受僱被上訴人擔任會計及
    設計師助理工作，每月薪資二萬七千元，至八十九年八月被上訴人片面將上訴人
    工資調為一萬五千元，至九十一年二月再調降為一萬二千元，並於九十一年七月
    十九日以業務緊縮為由資遣上訴人，因上訴人最後六個月所得工資低於基本工資
    並非正常，故應依上訴人於八十九年八月以前六個月工資二萬七千元計算平均工
    資，是被上訴人應給付上訴人資遣費及預告期間工資二十六萬七千七百五十元，
    加上九十一年七月份工資七千六百元，扣除被上訴人已給付資遣費十三萬元，被
    上訴人尚應給付上訴人十四萬五千三百五十元，爰依兩造間勞動契約之法律關係
    ，起訴請求被上訴人給付上訴人十四萬五千三百五十元，及自支付命令送達被上
    訴人翌日起至清償日止，按年息百分之五計算之利息；被上訴人則以：被上訴人
    於八十九年間因景氣不佳，遂與上訴人協商並經上訴人同意後，自八十九年八月
    起改為每天上班四小時，每週上班六天，工資則改為每月一萬五千元，至九十一
    年二月間因公司業務更形萎縮，乃再與上訴人協商每天工作四小時，每週工作五
    天，工資調整為每月一萬二千元，上訴人均無異議，因至九十一年七月十九日公
    司業務幾近停擺，被上訴人乃依法資遣上訴人，被上訴人原應給付上訴人資遣費
    、預告期間工資、七月份薪資共計十二萬六千六百元，被上訴人業已給付上訴人
    十三萬元，上訴人再請求資遣費、預告期間工資，顯無理由等語置辯。
二、本件兩造於上訴後，經協議整理爭點（本院卷九十二年十二月二日準備程序筆錄
    ），兩造對於上訴人自八十二年九月十七日起至九十一年七月十九日止受僱被上
    訴人，於八十九年七月以前薪資為每月二萬七千元，八十九年八月至九十一年一
    月每月薪資為一萬五千元，九十一年二月至九十一年七月每月薪資為一萬二千元
    ，惟上訴人於八十九年八月一日以後，每日上班四小時，每週上班六天，自九十
    一年二月起則每日工作四小時，每週工作五天，被上訴人因業務緊縮資遣上訴人
    ，已給付上訴人資遣費、預告工資及七月份薪資總計十三萬元等情不爭執，兩造
    且協議本件爭執要點僅在於：(一)被上訴人調整上訴人工資有無經過上訴人同意？
    (二)上訴人平均工資計算方式為何？茲謹就兩造協議爭點說明如后。
三、上訴人於本院審理中雖主張被上訴人於八十九年八月未經上訴人同意擅將上訴人
    工資調為一萬五千元，至九十一年二月再調降為一萬二千元云云，惟上訴人於原
    審審理中就被上訴人抗辯工資調降且工時調整為每日只上半天班曾經上訴人同意
    一節，自承確曾與被上訴人協商過，且對於工時縮短、工資調整均未曾對被上訴
    人反應等語（原審卷第五七頁、第六四頁），於本院審理中且自認於八十九年八
    月間曾同意減薪等語（本院九十二年十二月二日準備程序筆錄），參以被上訴人
    自八十九年八月起工資自每月二萬七千元調整為一萬五千元，自九十一年二月起
    至九十一年七月十九日遭資遣時止，更調整為每月一萬二千元，於長達近二年之
    時間內，上訴人工資屢屢調整，上訴人均未就工時縮短及工資調整情事對被上訴
    人加以反應，仍繼續在被上訴人處工作並支領薪資，堪信上訴人對於被上訴人調
    整工資、工時已為同意，則上訴人主張被上訴人片面調降薪資云云，顯無足採。
四、按雇主因虧損或業務緊縮時，得預告勞工終止勞動契約，勞動基準法第十一條第
    二款定有明文，而雇主依勞動基準法第十一條規定終止勞動契約者，應以勞工工
    作年資每滿一年發給相當於一個月平均工資之資遣費，未滿一年者以比例計給之
    ，未滿一個月者，以一個月計，同法第十七條亦有明文。惟所謂平均工資者，依
    勞動基準法第二條第四款規定，乃指計算事由發生之當日前六個月內所得工資總
    額除以該期間之總日數所得之金額，工作未滿六個月者，謂工作期間所得工資總
    額除以工作期間之總日數所得之金額。本件上訴人係於九十一年七月十九日遭被
    上訴人以業務緊縮為由資遣，其自八十九年八月起至九十二年一月止，每月薪資
    為一萬五千元，自九十一年二月起至九十一年七月十九日止薪資為每月一萬二千
    元，依此計算，上訴人於遭資遣之前六個月薪資應如附表所示，是其平均工資應
    為一萬二千三百二十五元（73949/6=12324.833，元以下四捨五入）。
五、上訴人雖主張因其最後六個月工資並非正常且低於基本工資，應依上訴人於八十
    九年八月以前六個月工資二萬七千元計算平均工資云云，惟按：
  (一)依勞動基準法第二條第四款計算平均工資，而得將特定期間之工資及日數不列入
    計算者，僅限於發生計算事由之當日、因職業災害尚在醫療中、依勞動基準法第
    五十條因分娩或流產之產假而受僱工作未滿六個月減半發給薪資之情形，及雇主
    因天災、事變或其他不可抗力而不能繼續其事業，致勞工未能工作之情形，勞動
    基準法施行細則第二條定有明文。本件上訴人薪資自二萬七千元減少為一萬五千
    元，再減少為一萬二千元，係因與被上訴人協商議定調整之結果，已如上述，非
    屬勞動基準法施行細則第二條規定得扣除不列入計算平均工資之情形，則上訴人
    主張不得以減薪後之薪資計算平均工資云云，尚屬無據。
  (二)再按勞工工作時間每日少於八小時，除工作規則、勞動契約另有約定或另有法令
    規定外，其基本工資得按工作時間比例計算之，勞動基準法施行細則第十三條亦
    有明文，本件原告自八十九年八月起至九十一年七月十九日止，每日僅工作四小
    時，則依行政院八十六年十月十六日台八十六勞字第三九七一六號函核定基本工
    資調整為每月一萬五千八百四十元計算，原告於八十九年八月起至九十一月七月
    止依工時比例計算基本工資應為七千九百二十元（15840/2=7920），故原告自八
    十九年八月起至九十一年一月止工資調整為每月一萬五千元，自九十一年二月起
    至九十一年七月十九日止，每月工資調整為一萬二千元，均合於最低基本工資之
    規定，是上訴人主張其自九十一年七月十九日往前推算六個月工資低於基本工資
    ，不得以此計算平均工資云云，亦無可取。
六、綜上所述，上訴人於遭資遣前平均工資為一萬二千三百二十五元，而上訴人自八
    十二年九月十七日起至九十一年七月十九日止，均在被上訴人處工作，年資共八
    年十一月，依勞動基準法第十七條關於資遣費之計算標準，被上訴人應給付上訴
    人資遣費十萬九千八百九十八元（12325Ⅹ（8+11/12）=109897.91666，元以下
    四捨五入）。再按雇主依第十一條或第十三條但書規定終止勞動契約，勞工繼續
    工作三年以上者，應於三十日前預告之；雇主未依第一項規定期間預告而終止契
    約者，應給付預告期間工資。勞動基準法第十六條第一項第三款、第三項亦有明
    文。本件上訴人於被上訴人處繼續工作已三年以上，被上訴人資遣上訴人並未預
    留預告期間，是被上訴人應給付上訴人預告期間工資一萬二千三百二十五元，兩
    造且不爭執被上訴人尚應給付上訴人九十一年七月份薪資七千六百元，合計被上
    訴人因資遣上訴人應給付上訴人十二萬九千八百二十三元（109898+12325+7600
    =129823），惟兩造亦不爭執被上訴人已給付上訴人資遣費、預告期間工資及九
    十一年七月份工資共十三萬元，已逾上訴人可得請求金額總合，從而，上訴人依
    據兩造間勞動契約請求被上訴人再給付十四萬五千三百五十元，及自支付命令送
    達被上訴人翌日起至清償日止，按年息百分之五計算之利息，即無理由，應予駁
    回。原審為上訴人敗訴之判決，並駁回其假執行之聲請，理由雖有不同，惟結論
    並無二致，上訴意旨指摘原判決不當，求予廢棄改判，為無理由，應予駁回。
七、據上論結，本件上訴為無理由，依民事訴訟法第四百三十六條之一第三項、第四
    百四十九條第二項、第七十八條，判決如主文。
中　　　華　　　民　　　國　　九十三　　年　　　三　　　月　　 十八　　 日
                            臺灣桃園地方法院民事第二庭
~B審判長法官　邱瑞祥
~B法　　　官　張震武
~B法　　　官　管靜怡
右為正本係照原本作成
本判決不得上訴
中　　　華　　　民　　　國　　九十三　　年　　　三　　　月　　 十九　　 日
~B法院書記官　趙芳媞
~F0
~T40
附表（上訴人離職前六個月工資）：
九十一年六月二十日至七月十九日：一萬二千元
九十一年五月二十日至六月十九日：一萬二千元
九十一年四月二十日至五月十九日：一萬二千元
九十一年三月二十日至四月十九日：一萬二千元
九十一年二月二十日至三月十九日：一萬二千元
九十一年一月二十日至二月十九日：一萬三千九百四十九元
                    （15000Ⅹ12/31+12000Ⅹ19/28=13949.31，元以下四捨五入）
